【裁判字號】    95,台上,2260
【裁判日期】    951005
【裁判案由】    給付承攬報酬
【裁判全文】
最高法院民事判決            九十五年度台上字第二二六０號
上  訴  人  台北縣政府
法定代理人  乙○○
訴訟代理人  洪貴參律師
被 上訴 人  承鴻營造股份有限公司
法定代理人  甲○○
訴訟代理人  謝政達律師
上列當事人間請求給付承攬報酬事件，上訴人對於中華民國九十
五年二月二十二日台灣高等法院第二審更審判決（九十三年度重
上更(二)字第一四四號），提起上訴，本院判決如下：
    主  文
上訴駁回。
第三審訴訟費用由上訴人負擔。
    理  由
本件被上訴人主張：伊向上訴人承攬台北縣八里下罟子區域性垃
圾衛生掩埋場第一期第二階段先期工程（含八里資源回收廠整地
工程），於完成垃圾掩埋場 EL113-EL100部分邊坡植生工程後，
因豪雨造成邊坡滑動坍塌，上訴人委任之監造人慧能工程顧問股
份有限公司（下稱慧能公司）認此係屬地質上之鉅變，無法預知
，應變更設計以加勁土方式施作，改以坡面2：1（Ｈ：Ｖ）處置
，經上訴人同意，伊已全部施作完畢並植生完成。詎上訴人竟拒
不給付該變更工程部分（即逾原整地線 EL112-EL113部分）之工
程款新台幣（下同）一千七百六十五萬六千四百四十元等情，爰
依民法第五百零五條第一項後段、第一百七十九條第一項、第二
百二十七條規定及系爭工程契約第四條、第十五條約定，求為命
上訴人如數給付並加計法定遲延利息之判決。
上訴人則以：系爭工程並無變更設計，實係因被上訴人超挖後依
原設計圖面1.5：1施作有困難，改依近似坍塌坡度2：1處置，純
係為修復工作。又辦理變更設計應由被上訴人提報相關資料送交
伊核備，被上訴人於工程進行中，始終未提報，且伊已於民國八
十五年五月二十五日發函被上訴人表明本府仍不變更本工程合約
總價金額，被上訴人對之無意見，豈可施工後再要求加價？系爭
工程款係被上訴人逾越原設計整地線界超挖部分之費用，依約不
予驗方計價，應由被上訴人自理，況苟因坍方區域地質之因素，
被上訴人亦應於施工前、後為相當之保護措施，方屬正辦。且依
系爭工程合約之約定，被上訴人如實際開挖，超過設計圖示或上
訴人工程師指示之開挖線，或因開炸或其他操作而發生鬆動，其
超挖部份，除不予驗方計價外，並須以伊工程師指定之材料與方
法，回填夯實，費用由被上訴人自理。況本件工程已向富邦產物
保險股份公司（下稱富邦公司）投保營造綜合保險在案，若為天
災事故，被上訴人應依規定申辦理賠，不得要求上訴人增加給付
。縱認伊應給付該工程款，系爭工程已於八十六年五月九日驗收
完成，被上訴人遲至八十八年六月十一日始起訴請求給付工程款
，已逾二年之時效期間，伊亦得拒絕給付。縱認伊應給付整地線
外之工程費，依行政院公共工程委員會之建議，費用充其量亦未
達六十九萬二千四百七十元等語，資為抗辯。
原審審理結果以：被上訴人主張之事實，業據提出工程合約書、
完工結算書、會議紀錄及驗收紀錄為證，並為被上訴人所不爭，
堪信為真實。惟查就系爭逾原整地線（EL112-EL113 ）部分之工
程，依證人即慧能公司之職員王陽岑證稱：「我是慧能公司的人
員，後來改成一比二，當時沒有提到整地線的問題，原始施作是
在整地線內，坍塌部分包含整地線內和整地線外，改比例後，實
際施作勢必會超過整地線，增加的費用依合約規定須甲方（即上
訴人）認可之後才可以．．．，當天決定改一比二施作時，有三
方人員（即上訴人、被上訴人及慧能公司人員）出席，施作範圍
係災害坍塌的範圍，費用仍依合約．．．」等語。另證人即被上
訴人派駐現場之工地主任彭志平亦證稱：「後來決議改為一比二
，我們才做，是實做實算」等語。而上訴人對於被上訴人依慧能
公司之建議，就系爭邊坡部分以加勁土方式施作，改以坡面二：
一（Ｈ：Ｖ）處置，亦無反對表示，參之上訴人提出之剖面圖，
其開挖勢將超過原設計整地線，自不能謂該逾原設計整地線部分
之工程係被上訴人自行超挖。再者，上訴人自行製作之竣工圖均
將整地線外繪製在內，以計算其施工範圍，並因此給付被上訴人
整地線內之變更設計工程款四百五十六萬一千九百二十四元，亦
為上訴人所不爭執，足見慧能公司建議之變更設計工程，應係業
經上訴人之同意，上訴人始願給付整地線內之變更設計工程款。
且行政院公共工程委員會九十二年十二月二十九日工程術字第０
九二００五二八二二０號函所檢送之工程技術鑑定委員會鑑定書
載明：原設計坡面既然係於完工後，因連續豪雨造成坍塌，其整
修自應屬於修復工程。原設計坡面以外之工程應屬變更設計，雖
顧問公司未向上訴人陳報正式方案，惟兩造及顧問公司已自第三
十六次工作會議起，就已同意坡面依二：一（Ｈ：Ｖ）施作；該
方案顧問公司雖未正式向上訴人提報，惟工作會議上訴人既然有
派員出席，且作成會議紀錄，故應認定上訴人已同意依此原則施
作，雖更改坡面後超出原整地界線，基於工程整體性之考量，上
訴人所謂原整地線外額外數量不予承認，原整地線以內以實作數
量結算之說法，並不適宜等情。顯見上訴人對於被上訴人於原整
地線外施工部分，縱無明示，亦有默示變更設計之合意。至於投
標須知補充說明第八點規定，係僅要求投標者依既有之地質調查
報告詳細研判，並非課以投標者自行為地質調查之義務。而慧能
公司於地質鑽探期間因遭遇附近居民抗爭，致地質調查未臻翔實
，並因之設計失當所致工程款增加，不能歸責於被上訴人。查因
慧能公司設計不當而增加之工程款，並不在承保範圍內，且被上
訴人係請求變更設計逾原整地線外增加之工程款，並非請求意外
事故所生之損害，被上訴人無從向保險公司申辦理賠，所增加之
工程款仍應由上訴人負擔。再者，依系爭工程契約第四條付款辦
法（五）約定，系爭工程係至八十七年三月四日始全部驗收完成
，請求權消滅時效期間應自該日起算，被上訴人於八十八年六月
十一日起訴請求，尚未罹於二年時效。又被上訴人逾原設計整地
線外之實作工程數量，經送請台灣省土木技師公會鑑定，參照系
爭合約每立方米之工程單價，再加計勞工安全衛生管理費、工地
環保費用、稅捐利潤什費，總計為一千七百六十五萬六千四百四
十元。從而被上訴人依系爭契約第四條（付款辦法）及第十五條
約定，參照系爭合約所訂單價計算逾原設計整地線外之實作工程
數量之工程款，請求上訴人給付一千七百六十五萬六千四百四十
元本息，為有理由，應予准許等詞，為其心證所由得。爰廢棄第
一審所為被上訴人敗訴之判決，改判如其聲明所示，經核於法洵
無違誤。上訴論旨，就原審取捨證據、認定事實及解釋契約之職
權行使，指摘原判決不當，求予廢棄，非有理由。末查上訴人於
原審曾自認本件有變更設計（見原審九十一年度重上更(一)字第一
五二號卷第十二頁）。是以系爭工程被上訴人於完成垃圾掩埋場
EL113- EL100部分邊坡植生工程後，因豪雨造成邊坡滑動坍塌，
嗣後變更設計改以坡面2：1（Ｈ：Ｖ）處置，上訴人至少有默示
同意該變更設計，則由被上訴人於變更設計後施作完成，上訴人
自應給付重新施作部分之工程款。上訴人辯稱於其未受領工作物
前，危險應由被上訴人負擔，無責由其負擔之理，即不應由其給
付該部分工程款云云，即不足採。至於上訴人另辯稱：原審未就
行政院公共工程委員會訂頒之採購契約要項第三十二項所規定，
就扣除百分之十後之餘額算定其應給付之工程款云云，乃係於上
訴第三審後始提出之新防禦方法，依民事訴訟法第四百七十六條
第一項規定，本院自不得審酌，附此敘明。
據上論結，本件上訴為無理由。依民事訴訟法第四百八十一條、
第四百四十九條第一項、第七十八條，判決如主文。
中    華    民    國  九十五  年    十    月    五    日
                      最高法院民事第六庭
                          審判長法官  許  朝  雄
                                法官  謝  正  勝
                                法官  鄭  玉  山
                                法官  吳  麗  女
                                法官  袁  靜  文
      本件正本證明與原本無異
                                      書  記  官
中    華    民    國  九十五  年    十    月   十九   日
                                                Ａ


司法院資訊處製作；財團法人民間司法改革基金會備份。
